【裁判字號】    98,上更(二),55
【裁判日期】    980901
【裁判案由】    損害賠償等
【裁判全文】
臺灣高等法院民事判決                98年度上更(二)字第55號
上  訴  人  乙○○
訴訟代理人  呂勝賢律師
被 上訴 人  甲○○
訴訟代理人  梁穗昌律師
上列當事人間請求損害賠償等事件，上訴人對於中華民國94年3
月14日臺灣臺北地方法院93年度訴字第56號第一審判決提起上訴
，經最高法院第二次發回更審，本院於98年8月18日言詞辯論終
結，判決如下：
    主      文
上訴駁回。
第二審（除確定部分外）及發回前第三審訴訟費用由上訴人負擔
。
    事實及理由
一上訴人起訴主張：伊於民國86年初，委託原審共同被告林世華
  、沈怡利向主管機關辦理共同被告長亨營造股份有限公司（下
  稱長亨公司，上開被告部分嗣均經上訴人撤回起訴）27.5％之
  股權及監察人職務之登記。其後伊將股權移轉等事宜，委由訴
  外人丙○○及林世華處理，惟於九十年間發現原登記在伊名下
  之長亨公司股份37.5萬股（下稱系爭股份），未經伊同意，移
  轉予被上訴人，長亨公司且於86年8月間向臺灣省政府建設廳
  申報伊監察人職務因出讓全部股權而當然解任，被上訴人與林
  世華、沈怡利共同侵害伊之權利，致伊受有損害，依侵權行為
  及不當得利規定，應返還伊所有系爭股份等情。爰求為命被上
  訴人將系爭股份移轉登記為伊所有之判決（上訴人超過上開股
  份之請求，業受敗訴判決確定）。
  被上訴人則以：上訴人名下股份實係丙○○借其名義登記，其
  2人均未支付股款，而由林世華墊付，嗣因丙○○表示其投資
  失利，不願繼續投資，同意系爭股份由林世華過回。而由丙○
  ○於89年8月16日發予長亨公司之存證信函，可知當時上訴人
  即知悉系爭股份移轉他人，遲至92年12月22日始提起本件訴訟
  ，其請求權已罹於2年時效而消滅。又上訴人已撤回對於第一
  審其他共同被告之請求，就彼等分擔額部分，伊亦同免責任等
  語，資為抗辯。
二原審駁回上訴人之請求，上訴人提起上訴，並於更審前本院撤
  回對長亨公司、沈怡利、林世華之起訴，聲明：
  (一)原判決除確定部分外廢棄。
  (二)被上訴人應將系爭股份移轉登記為上訴人所有。
  被上訴人則聲明：上訴駁回。
  （上訴人超過系爭股份之請求，已受敗訴判決確定）
三上訴人主張前揭事實，提出經濟部函、長亨公司86年2月24日
  登記申請書、股東名冊、公司變更登記事項卡、86年8月30日
  申請書、股東名冊、董事監察人名單、86年9月15日申請書、
  股東名簿、86年9月14日股東臨時會議事錄、董事監察人名單
  、86年9月19日公司變更登記事項卡等件為證（原審卷(一)第6-
  18頁）。兩造不爭執之事實：
  (一)長亨營造有限公司原資本額為新臺幣（下同）750萬元，於
    86年2月12日增資750萬元，總資本額為1,500萬元，變更組
    織為長亨營造股份有限公司，除原股東黃佐輔、范振榮、范
    振銘、范梅婉外，新加入股東即林世華之妹林碧珥（持股15
    萬股，佔全部股數10％）、林世華之兄嫂林楊淑廷（持股15
    萬股）、沈怡利（持股15萬股）及丙○○之妻姊即上訴人（
    持股375,000股，佔全部股數25％）等4人，並於同日改選董
    監事，由沈怡利擔任董事長，林碧珥、林楊淑廷擔任董事，
    上訴人擔任監察人，任期均自86年2月15日起至89年2月14日
    止，嗣於86年2月24日向經濟部送件，於86年3月5日辦理公
    司變更登記。
  (二)長亨公司於86年8月30日向臺灣省政府建設廳提出申請書，
    以上訴人於任期中轉讓當時所持有之公司股份數額全部，其
    監察人職務當然解任為由，申請變更登記。依長亨公司股東
    名簿所示，上訴人持股375,000股轉讓為被上訴人所有。
  (三)長亨公司於86年9月14日改選監事，由被上訴人擔任長亨公
    司之監察人。經長亨公司於86年9月15日向臺灣省政府建設
    廳申報，並經臺灣省政府建設廳獲准變更登記。
四上訴人主張其取得系爭股份之登記為合法一節，係以丙○○之
  證言為據。
  (一)查系爭股份登記為上訴人名義之緣由，經丙○○於原審到場
    證稱：「（為何會有股份登記在原告名下？）我和林世華為
    了工程合夥一起買長亨公司百分之五十五的股權，當時講好
    我占百分之二十七點五，我跟林世華當時不便出面，我的百
    分之二十七點五就由我太太的姐姐即原告（上訴人）出面代
    表……」等語（原審卷第85頁），另林世華於臺灣士林地方
    法院90年度重訴字第242號（下稱相關訴訟）證稱：「……
    後來被告（丙○○）表示財務有困難不方便以其名義投資，
    就以他姨子（指乙○○）的名義投資長亨營造……」云云（
    筆錄影本見本院卷第181頁背面）、余定遠於相關訴訟證稱
    ：「當初是丙○○找我和林世華一起合作……原來用長雄公
    司名義承攬，當時我是長雄公司董事長……長雄公司退出後
    擔任保證人，由長亨……公司名義簽約承包」等語（筆錄影
    本見本院卷第124頁），顯然丙○○與林世華合意以長亨公
    司名義合夥經營工程，並依丙○○之指示將股份登記於上訴
    人名下。按依公示原則，凡具有公信力之對物持有狀態（諸
    如不動產之登記或動產之持有，或其他依法令應予公示之方
    法），即應認該等狀態為真實。上訴人既於長亨公司增資改
    組時登記為持有長亨公司375,000股之股權，被上訴人復未
    舉證證明該登載為不實，應認上訴人於長亨公司增資改組時
    取得系爭長亨公司375,000股之股權，從而，上訴人主張其
    係合法取得系爭股份，洵堪採信。
  (二)被上訴人雖辯稱上訴人或丙○○實際並未出資，上訴人應未
    合法取得系爭股份云云，查上訴人或丙○○所稱之出資情形
    前後不一（詳後述），然縱被上訴人所辯上訴人或丙○○未
    出資，上訴人購買股份之款項係由林世華代墊一節屬實，亦
    止於林世華得否請求上訴人或丙○○返還墊款而已，不得否
    認上訴人已取得系爭股份之合法性，被上訴人上開辯解，尚
    無可採。
  (三)以上，上訴人於86年2月12日取得長亨公司系爭股份（原審
    卷(一)第8頁），係屬合法，上訴人前揭主張，應認為實在。
五上訴人另主張其於90年間發現原登記在其名下之系爭股份，未
  經其同意，即移轉予被上訴人，長亨公司且於86年8月間向臺
  灣省政府建設廳申報其監察人職務因出讓全部股權而當然解任
  ，被上訴人上開行為侵害其之權利，致其受有損害，依侵權行
  為及不當得利規定，應返還系爭股份予上訴人云云，為被上訴
  人所否認，辯稱因丙○○實際未出資，事後無意投資，始同意
  由林世華將系爭股份過回等語。
  (一)查長亨公司於86年8月30日向臺灣省政府建設廳提出申請書
    ，以上訴人於任期中轉讓選任當時所持有之公司股份數額全
    部，其監察人職務當然解任為由，申請變更登記。依長亨公
    司股東名簿所示，上訴人持股375,000股轉讓為被上訴人所
    有一節，有長亨公司86年8月30日申請書、股東名簿在卷可
    憑（原審卷(一)第10-11頁）。
  (二)上訴人主張丙○○陸續匯予林世華及長亨公司作為營建資金
    之款項，計林世華帳戶387,000元、10,000,000元、124,300
    元、長亨公司帳戶6,500,000元、3,000,000元、15,000,000
    元、9,000,000元，合計44,011,300元，何止19,500,000元
    〔按此1,950萬元乃被上訴人及原審其餘共同被告提出之答
    辯狀所載：「……而匯給林世華以及長亨公司共一千九百五
    十萬元部分，丙○○亦有要求林世華提出款項流向、用途、
    明細之報告之權利……」（原審卷(一)第115頁）、相關訴訟
    第一審判決載：「被告（丙○○）……受委（任）處理事務
    而收受系爭三千萬支票，並進而提示兌現……嗣後共匯返一
    千九百五十萬元……（原審卷(一)第120頁背面、第121頁正面
    ）〕，前揭款項，供作長亨公司變更及增資、驗資以及購買
    長亨公司股份等之用，以及支應工程之營造費用等內，已然
    綽綽有餘云云（本院卷第163頁），惟查丙○○縱有上開匯
    款予林世華或長亨公司之事實，因匯款原因不一，或為贈與
    、清償、交付借貸款項等不一而足，上訴人以丙○○上開匯
    款之事實，主張其取得之系爭股份已由丙○○為實際出資云
    云，尚難認已盡舉證之責，上訴人仍應就其或丙○○已實際
    出資之事實舉證以實其說。
  (三)上訴人主張其投資長亨公司之方式或金額，有下列不同陳述
    ：1.「原告乙○○於八十六年初，為購買『長亨營造有限公
    司』之股權，股金三百萬元，以及購買『長亨營造有限公司
    』後變更為『長亨營造股份有限公司』，而需驗資七百五十
    萬元之用之其中七百萬元，合計壹仟萬元，匯入前揭……林
    世華……帳戶」（原審卷(一)第41頁）、2.「……而當時購買
    股權所需之大部分款項及增資驗資所需之750萬元，係由丙
    ○○匯了林世華一千萬元來支應，其中原告乙○○出資十萬
    元等情……」（原審卷(一)第112頁）、3.「……林世華建築
    師事務所之往來明細，其中日期860120 轉帳存入387,000元
    ；日期860122轉帳入10,000,000元；日期860317轉帳存入1,
    243,000元。以上三筆係由原告（上訴人）所轉帳存入，以
    支應購買……股份三百萬元，以及增資驗資7,500,000元之
    用」（原審卷(二)第3頁）。至丙○○所稱其出資之方式或金
    額，其陳述有：1.「我和林世華為了工程合夥一起買長亨公
    司百分之五十五的股權，當時講好我占百分之二十七點五，
    我跟林世華當時不便出面，我的……就由……原告（上訴人
    ）出面代表，後來登記為參拾柒萬五千股我並不知情，其中
    ……十萬元是由原告（上訴人）出的，其他的錢是我出的，
    錢是交給林世華……百分之五十五的股權，雙方說好為三百
    萬元，後來改為二百柒拾伍萬……」、「……我占合夥金額
    的百分之五十五中的二十七點五，我繳一百五十萬元，是在
    八十六年一月二十二日繳的」、2.「（匯款壹仟萬給林世華
    做何用途？）是做為股款，帳號是林世華告訴我的，也是股
    金的一部分……」、「我交壹仟萬給林世華，其中貳佰柒拾
    伍萬的一半是就是股金，一半是勞務支出，更正為應該是參
    佰萬的一半壹佰伍拾萬，其中十萬是乙○○投資的，參佰萬
    是勞務支出，林世華沒有拿錢出來。我沒有說一半是勞務支
    出」（原審卷(一)第84-85、228頁）。上訴人、丙○○所稱出
    資方式、金額不一，二人所述亦前後矛盾。
  (四)另查上訴人主張其係向長亨公司原股東買受系爭股份，有其
    起訴狀載：「按原告乙○○於民國八十六年初，委由被告林
    世華及其兄嫂沈怡利向主管機關辦理『長亨營造股份有限公
    司』百分之二十七點五之股權登記（即長亨公司原股東黃姓
    家族轉讓與原告乙○○之部分）……」等語（原審卷第3頁
    ），參諸丙○○於原審證稱：「有關股金分配方面，林世華
    告訴我，除了原告（上訴人）的十萬元外，沈怡利、林楊淑
    婷、林碧茸都只是人頭，這部分在另外的到案中沈怡利以（
    已）經承認是人頭，其他的款項都是由我和林世華的合夥資
    金中支付，林世華已經依約交付給長亨公司的黃榮輝及黃佐
    輔，他們是兄弟……」云云（原審卷(一)第85頁），顯見上訴
    人係向黃榮輝、黃佐輔買受系爭股份，依丙○○上開證言：
    「林世華已經依約交付給長亨公司的黃榮輝及黃佐輔」，苟
    上訴人或丙○○確已實際出資，其等交付款項之對象即應為
    林世華，則上訴人前開陳述匯予長亨公司之款項即非屬出資
    之款項。參諸丙○○於相關訴訟中主張向玄奘大學承攬之宿
    舍工程係丙○○與林世華或其等家族間合夥承攬之工程，與
    長亨公司無涉，長亨公司僅係供簽約之人頭公司，丙○○非
    為長亨公司兌現管理工程款，而係基於合夥團體之合夥人身
    份，為合夥持有1,050萬元，與長亨公司無涉，長亨公司無
    權向丙○○請求返還1,050萬元云云，與丙○○在本件所稱
    投資長亨公司300萬元及勞務出資或主張投資長亨公司50餘
    萬元或主張未出資云云，均大相逕庭。丙○○更於原審陳稱
    ：「（證人主張管理長亨公司的財務到何時？）林世華移轉
    股權給甲○○後」、「（如何管理？）林世華須要錢時跟我
    說，我就匯給他」、「如何告訴你須要錢？）只是打電話告
    訴我，另外也到我住的地方找我一起去領錢」、「（總共管
    理長亨公司多少資金？）不記得了」等語（原審卷(一)第230
    頁），顯然於丙○○管理長亨公司財務期間，林世華需款時
    ，丙○○即匯款予林世華或與林世華共同領錢，則上訴人所
    指匯予林世華或長亨公司，合計44,011,300元之數額，亦難
    證明其中有款項係供上訴人或丙○○取得系爭股份之實際出
    資。
  (五)丙○○於相關訴訟提出之答辯狀，上載：「被告（丙○○）
    乃撰發前函以茲澄清及抗議，而該函雖提及轉匯一千九百五
    十萬元乙節……斯時仍未尋獲其他匯款資料，僅先表明匯給
    原告（長亨）公司已有一千九百五十萬元……」云云（原審
    卷(一)第64頁背面），參諸丙○○於原審到場證稱：「（一千
    九百萬元證人如何匯的？共分幾批？）這是匯給長亨公司的
    的，也需查明後陳報」云云（原審卷(一)第86頁），顯然上訴
    人前揭主張匯款1,000萬元（包含於上開1,950萬元）予林世
    華係股金及驗資所用不實在。又丙○○於相關訴訟自承：「
    （對於本院前審91年度重上字第471號判決理由二、上訴人
    主張上訴人公司承建玄奘文教基金會玄奘大學學生宿舍，派
    遣公司會計前往玄奘基金會領取面額三千萬元支票，會計領
    得該支票後將支票交予被上訴人，被上訴人將支票以其妻陳
    美曄在交通銀行忠孝帳戶提示兌領三千萬元，被上訴人（丙
    ○○）於八十六年一月二十二日、八十六年三月十七日、八
    十六年四月二十五日依序匯款一千萬元、六百五十萬元、三
    百萬元計一千九百五十萬元至上訴人（長亨）公司帳戶，其
    餘一千零五十萬元迄未返還等事實，有無爭執？）對於領款
    跟匯款的客觀事實沒有意見，但是並不是長亨公司領款，而
    是合夥代表的吳炳煌去簽約領款，匯回去的錢並不是返還不
    當得利，而是調度合夥資金」等語〔本院96年度上更(一)字第
    182號卷（下稱本院上更(一)卷）第33頁〕，亦與丙○○於本
    件證稱1,000萬元係投資長亨公司股款及驗資證明有異。另
    上訴人所稱其轉帳存入林世華帳戶之387,000元及124,300
    元部分，被上訴人辯稱此乃丙○○持面額分別為154,000元
    、233,000元、124,300元（後二者合計387,000元）之客票
    計3紙向林世華週轉，因該等客票遭退票，丙○○為清償而
    匯款予林世華等語，提出林世華代收款項記錄簿為證，該記
    錄簿上載該3紙支票均「退票領回」（原審卷(二)第26頁），
    更審前本院向有關金融機構函查各該客票發票人、流向等，
    其中面額為154,000元之支票，背面確有丙○○之配偶陳美
    曄之背書，有高雄市第三信用合作社94年10月28日高三信社
    秘文字第2027號函附該支票正反面影本在卷可參（本院上字
    卷第53-54頁），堪認被上訴人上開辯解為實在，上訴人及
    丙○○主張前揭387,000元及124,300元係繳交股款予林世華
    云云，非屬實在。
  (六)以上，上訴人就其取得系爭股份之登記，已為實際出資之主
    張，尚未盡舉證之責，則被上訴人辯稱上訴人或丙○○實際
    未出資等語，堪認為實在。
六上訴人既實際上未出資，被上訴人所辯因丙○○事後無意投資
  ，始同意由林世華將系爭股份過回一節，是否可採？
  (一)依財團法人玄奘文教基金會97年1月14日玄基中字第097001
    號函載：「本會創辦玄奘大學並出資由長亨……公司與本會
    締約承攬玄奘大學學生宿舍工程……於86年10月施工建造完
    成後，由本會移交玄奘大學」（本院更(一)卷第61頁），被上
    訴人辯稱宿舍工程業已完工，自屬可採。長亨公司以89年8
    月9日敦南郵局第703號存證信函予丙○○，上載：「說明：
    一、台端利用會計錯誤之機會騙取面額三千萬元支票後存入
    配偶陳美曄帳戶，經一再催促後迄今只償還部分金額，仍欠
    壹仟零伍拾萬元未返還……」云云，丙○○以89年8月16日
    台中法院郵局第10710號存證信函答覆長亨公司及林世華，
    上載：「……對於以長亨公司名義取之玄奘大學學生宿舍及
    善導寺大雄寶殿工程，就營造利益由本人及林世華均分，所
    提之三千萬元即係因此而交由本人，且因當初公司尚未在銀
    行開戶，本人乃暫將該支票款項在妻陳美曄銀行帳號下託收
    兌現，其中所轉匯之壹仟玖佰伍拾萬元亦係依約行事」等語
    ，有上開存證信函2紙可參（原審卷(一)第55-63頁），又丙○
    ○自承長亨公司公司存摺、印章交由丙○○保管，與林世華
    合夥取得之款項亦由丙○○控管（原審卷(一)第131、167頁）
    。
  (二)綜合以上資料，長亨公司於泛亞銀行帳戶之存摺及印鑑均由
    丙○○保管，然長亨公司於86年8月26日辦理印鑑變更〔（
    最高法院98年台上字第744號卷（下稱最高法院卷）第36頁
    〕，系爭股份由上訴人名義移轉登記予被上訴人則為86年8
    月30日（原審卷(一)第10- 11頁），丙○○雖陳稱：「後來工
    程拿到後，林世華和沈怡利共謀將泛亞銀行的存摺和印鑑以
    其他的名義辦理更新，當時我和林世華說好，我負責資金的
    控管，林世華負責文書、行政會計及工程監工的工程，他更
    新印鑑後以致我無法掌控資金，後來林世華將我和原告（上
    訴人）的股份轉移及常務監察人的職位，並將工程私下轉給
    他自己的公司承接」云云（原審卷(一)第87頁），顯然丙○○
    知長亨公司銀行帳戶印鑑變更之事，故曰「他更新印鑑後以
    致我無法掌控資金」，苟丙○○未同意上訴人名義之系爭股
    份過回予被上訴人，其於公司銀行帳戶變更時，理應積極參
    與公司運作，並以監察人身分行使職權（公司法第216條以
    下參照）、要求分配盈餘（玄奘大學宿舍工程於86年完工，
    應有利潤分配問題）等，縱所稱「從八十六年三月到九十三
    年林世華從來沒有召開股東會議」（原審卷(一)第229- 230頁
    ）屬實，上訴人仍得依修正前公司法第220條「監察人認為
    必要時，得召集股東會」（按於90年11月14日修正公布為「
    監察人除董事會不為召集或不能召集股東會外，得為公司利
    益，於必要時，召集股東會」）之規定，召集股東會。乃丙
    ○○竟未參加過長亨公司股東會，亦未要求計算損益並參與
    盈餘分配等，實有違常情。
  (三)丙○○於原審證稱：「（證人主張管理長亨公司的財務到何
    時？）林世華移轉股權給甲○○後」等語（原審卷(一)第230
    頁），證人俞定遠於相關訴訟亦稱：「結果用長亨公司名義
    簽約後，丙○○反而退出」等語（本院卷第125頁），可見
    丙○○在系爭股份移轉後，已不再管理長亨公司財務，參以
    長亨公司銀行帳戶於86年8月26日為印鑑變更時尚有14,802,
    000元存款（最高法院卷第36頁），而系爭股份移轉日期為
    86年8月30日（原審卷(一)第10-11頁），緊接在長亨公司銀行
    印鑑變更之後，堪認丙○○就系爭股份由上訴人名義移轉登
    記予被上訴人之事實，知之甚詳，且未為任何異議（要求回
    復系爭股份至上訴人名下），並不再管理長亨公司之財務。
    再上訴人主張丙○○掌控長亨公司財務，陸續匯予長亨公司
    款項，計86年3月17日650萬元、86年4月25日300萬元、86年
    7月9日1,500萬元、86年8月19日900萬元（本院卷第163頁）
    等情，反足證明被上訴人辯稱丙○○領取工程款支票，亦確
    係存入該泛亞銀行帳戶，並陸續匯回1,000萬、650萬、300
    萬，迄至86年8月表明丙○○其他投資失利，無資金再投資
    長亨公司，要林家將股權轉回後，丙○○方退出而不再過問
    公司事務等語（本院卷第140-141頁）與事實相符，是被上
    訴人辯稱已得上訴人之同意，方將系爭股份移轉登記予被上
    訴人一節，與事實相符而得認為實在。況長亨公司所承攬玄
    奘大學宿舍工程早在86年10月即已完成，丙○○若仍佔27.5
    ％股份，焉有未要求公司結算盈虧、股東分紅、十年間未曾
    聞問之理？
  (四)以上，堪認系爭股份係得上訴人之同意而移轉登記予被上訴
    人，被上訴人即無何侵權行為或不當得利可言。
七綜上所述，上訴人依侵權行為及不當得利之規定，請求被上訴
  人將系爭股份即長亨公司股份37.5萬股移轉登記為上訴人所有
  ，於法無據，應予駁回。原審（除確定部分外）為上訴人敗訴
  之判決，核無不合。上訴意旨指摘原判決此部分不當，求予廢
  棄改判，為無理由，應予駁回。
八本件因事證已臻明確，兩造其餘攻擊、防禦方法及所為之立證
  ，經審酌後認與判決之結果不生若何影響，無庸再逐一予以論
  列，合併敘明。
據上論結，本件上訴為無理由，依民事訴訟法第449條第1項、第
78條判決如主文。
中    華    民    國    98    年    9     月    1     日
                    民事第十六庭
                        審判長法  官  劉靜嫻
                              法  官  呂淑玲
                              法  官  湯美玉
正本係照原本作成。
如不服本判決，應於收受送達後20日內向本院提出上訴書狀，其
未表明上訴理由者，應於提出上訴後20日內向本院補提理由書狀
（均須按他造當事人之人數附繕本）上訴時應提出委任律師或具
有律師資格之人之委任狀；委任有律師資格者，另應附具律師資
格證書及釋明委任人與受任人有民事訴訟法第466條之1第1項但
書或第2項（詳附註）所定關係之釋明文書影本。
中    華    民    國    98    年    9     月    1     日
                              書記官  蕭進忠
附註：
民事訴訟法第466條之1（第1項、第2項）：
對於第二審判決上訴，上訴人應委任律師為訴訟代理人。但上訴
人或其他法定代理人具有律師資格者，不在此限。
上訴人之配偶、三親等內之血親、二親等內之姻親，或上訴人為
法人、中央或地方機關時，其所屬專任人員具有律師資格並經法
院認為適當者，亦得為第三審訴訟代理人。


司法院資訊處製作；財團法人民間司法改革基金會備份。
